臺灣臺北地方法院民事裁定　　　　　 100年度消債抗字第52號
抗　告　人　趙俊柱
上列抗告人因消費者債務清理事件聲請更生，對於中華民國100
年8月26日本院100年度消債更字第69號裁定提起抗告，本院裁定
如下：
    主  文
抗告駁回。
抗告程序費用新臺幣壹仟元由抗告人負擔。
    理  由
一、按債務人對於金融機構因消費借貸、自用住宅借款、信用卡
    或現金卡契約而負債務，在聲請更生或清算前，應提出債權
    人清冊，以書面向最大債權金融機構請求協商債務清償方案
    ，並表明共同協商之意旨，消費者債務清理條例（下稱消債
    條例）第151條第1項定有明文。揆其立法理由為：「債務人
    受法院裁定開始更生或清算程序者，其生活、資格、權利等
    均將受限制，該等程序係債務清理之最後手段，於債務人無
    法與債權人協商時，始適用更生程序或清算程序清理其債務
    。債務人對於金融機構因消費借貸、自用住宅借款、信用卡
    或現金卡契約而負債務，其法律關係較單純明確，金融機構
    並已訂有債務協商機制，如能協商成立，債務人或不須依本
    條例聲請更生或清算，可疏減法院負擔，有效分配司法資源
    。為使債務人得自主解決其債務，爰設本條，明定債務人對
    於金融機構因消費借貸、自用住宅借款、信用卡或現金卡契
    約而負債務之情形，採行協商前置主義，債務人於聲請更生
    或清算前，應先行提出債權人清冊，以書面向最大債權金融
    機構請求協商債務清償方案並表明共同協商之意旨」，是消
    債條例規定協商前置之意旨，在使金融機構與債務人就特定
    種類之債務清理事務上，利用法院程序外解決之協商機制，
    為迅速有效之自主性解決，而此一程序之進行，有賴當事人
    間之協力配合，本於誠信為基礎，形成債務清理之共識，藉
    由法院之事後核可，賦予協商內容作為執行名義之正當性，
    對於金融機構因消費借貸、自用住宅借款、信用卡或現金卡
    契約而負債務之債務人，聲請更生或清算前，應以書面向最
    大債權金融機構請求協商債務清償方案，並表明共同協商之
    意旨，倘債務人形式上未以書面向最大債權金融機構請求協
    商債務清償方案，並表明共同協商意旨，即難認債務人已依
    法踐行消債條例第151條第1項規定之程序。
二、抗告意旨略以：原裁定以抗告人未遵循消債條例第151條第
    1項之規定，以書面向最大債權金融機構臺北市士林區農會
    （下稱士林農會）請求共同協商債務清償方案而有協商不成
    立之情形為由，駁回抗告人之更生聲請，惟抗告人曾於民國
    98年10月間向最大債權金融機構士林農會申請協商，但因士
    林農會業聲請鈞院以98司執字第92621號執行命令扣押抗告
    人對第三人臺北市政府環境保護局之薪資債權，故其言明不
    願意與抗告人進行協商，嗣抗告人轉而向另一金融機構臺灣
    中小企業銀行股份有限公司（下稱臺灣中小企銀）提出協商
    之聲請，遭臺灣中小企銀以「依金融機構辦理消費者債務清
    理條例前置協商作業準則第5章第4節第3款第4目規定保證債
    務不列入協商」為由拒絕抗告人協商之聲請，致協商不成立
    ，是抗告人並非未履踐前置協商程序，原裁定駁回抗告人更
    生之聲請顯有不當，爰提起抗告，請求廢棄原裁定等語。
三、經查：
  （一）本件抗告人就其積欠金融機構之無擔保債權，曾向債權
        金融機構臺灣中小企銀申請債務協商，因抗告人積欠士
        林農會之保證債務無法納入協商一併洽談，致協商不成
        立，有抗告人提出之該行100年2月1日前置協商不成立
        通知書附卷可稽（見原審卷第82頁），經原審依職權向
        臺灣中小企銀查詢兩造協商經過，該行函覆稱：「依『
        金融機構辦理消費者債務清理條例前置協商作業準則』
        第伍章第4節第(三)款第4目規範：保證債務不納入前置協
        商，因債務人（即抗告人）擬將其士林農會之保證債務
        納入協商，因此協商不成立。其所提方案係分160期，
        利率5％，每期還款新臺幣（下同）7000元，因其所提
        之債務不符前置協商規範，對要求折讓金額未進一部協
        商」等語，有臺灣中小企銀100年7月8日陳報狀在卷可
        參（見原審卷第81頁），可知本件係因抗告人要求將其
        積欠士林農會之保證債務列入協商範圍，致與臺灣中小
        企銀協商不成立。
  （二）又依抗告人所提出債權人清冊之記載（見原審卷第11頁
        ），抗告人於聲請更生時積欠金融機構之債權總金額為
        544萬6885元，分別為臺灣中小企銀50萬769元、中國信
        託商業銀行32萬3644元及士林農會462萬2472元，其中
        除士林農會為保證債權外，其餘均為抗告人本身積欠之
        債務，業據抗告人陳明在卷，並有借據在卷可憑（見原
        審卷第117頁），按消債條例第151條第1項規定前置協
        商之債務限於因消費借貸、自用住宅借款、信用卡或現
        金卡契約而負之債務，從立法理由觀之，前揭債務須經
        前置協商，係因該等債務之法律關係單純、明確，如能
        利用協商程序解決，當能節省當事人之勞力、時間、費
        用，並減輕法院相當之負擔，而保證契約具從屬性，保
        證債務端以主債務之內容為內容，依舉證以明輕之法理
        ，如主債務為本條例第151條第1項所定債務，則保證債
        務之債務清理程序亦應與之一致，屬於本項規定之債務
        範圍，倘主債務人已不能清償債務時，須經前置協商程
        序（司法院97年第4期民事業務研究會提案第9號法律問
        題表決結果及司法院民事廳消債條例法律問題研審小組
        意見參照），而抗告人對士林農會所負之債務為保證債
        務，其主債務為消費借貸法律關係，此觀諸上開借據可
        明，且主債務人王治平已不能清償債務，致抗告人遭債
        權人士林農會聲請強制執行強制扣薪，有本院98年10月
        15日北院隆98司執宇字第92621號執行命令可佐（見原
        審卷第109頁），則依前開說明，抗告人對於最大債權
        金融機構士林農會所負之保證債務462萬2472元，自屬
        消債條例第151條第1項規定所列之債務，應先踐行前置
        協商程序。
  （三）抗告人雖稱其前曾向最大金融機構債權人士林農會表示
        欲以協商方式進行債務清理，遭士林農會表明不願意與
        抗告人進行協商，遂向第2大債權金融機構臺灣中小企
        銀以書面提出協商之申請，臺灣中小企銀以保證債務不
        得納入前置協商為由致協商不成立，抗告人並非未踐行
        前置協商程序云云，惟查，抗告人向士林農會申請前置
        協商並未以書面為之，且抗告人所提出本院98年10月15
        日98司執字第92621號執行命令，僅能證明抗告人遭士
        林農會強制執行其對第三人臺北市政府環境保護局之薪
        資債權，尚不足證明抗告人曾以書面向最大債權金融機
        構士林農會為前置協商之申請，又臺灣中小企銀並非抗
        告人之最大債權金融機構，抗告人逕以書面向臺灣中小
        企銀申請協商，核與消債條例第151條第1項規定之法定
        程式不符，是以，抗告人於本件聲請更生前，既未以書
        面向最大債權金融機構士林農會請求共同協商債務，即
        難認已履踐消債條例第151條第1項規定之前置協商程序
        。
四、綜上所述，臺灣中小企銀並非抗告人之最大債權金融機構，
    抗告人於本件聲請更生前，既未以書面向最大債權金融機構
    士林農會請求共同協商債務，即難認已履踐消債條例第151
    條第1項規定之前置協商程序，其逕向本院為更生之聲請，
    並非有據，且其欠缺又屬不能補正，自不應准許。從而，原
    審裁定駁回抗告人更生之聲請，尚無不合，抗告意旨指摘原
    裁定不當，求予廢棄，為無理由，應予駁回。
五、據上論結，本件抗告為無理由，依消費者債務清理條例第15
    條，民事訴訟法第495條之1第1項、第449條第1項、第95條
    、第78條，裁定如主文。
中    華    民    國   100    年    10    月    24    日
              民事第二庭    審判長法官  李英豪
                                  法官  林佑珊
                                  法官  鍾素鳳
上為正本係照原本作成。
本裁定不得抗告。
中    華    民    國   100    年    10    月    24    日
                                書記官  林玗倩